ACORDAO-COMPLETO-2298203

ACÓRDÃO 941/2019 ATA 4/2019 - SEGUNDA CÂMARA

VISTOS, relatados e discutidos estes autos de Tomada de Contas Especial instaurada pela Coordenação de Contabilidade do Ministério do Turismo (MTur) , em desfavor do Sr. Carlos José Castro Marques, prefeito de Boqueirão-PB, gestão 2005-2008, por irregularidades na execução física e financeira do Convênio 600/2008, firmado pela prefeitura do referido município com o Ministério do Turismo (MTur) , e que tinha por objeto "apoiar a implementação do Projeto denominado 'São João de Boqueirão/PB de 2008";
ACORDAM os Ministros do Tribunal de Contas da União, reunidos em sessão da Segunda Câmara, ante as razões expostas pelo Relator, e com fundamento nos arts. 1º, inciso I; 16, inciso III, alíneas b e c; 19, caput; 23, inciso III, da Lei 8.443, de 16 de julho de 1992, em:
9.1. julgar irregulares as contas do Sr. Carlos José Castro Marques, e condená-lo ao pagamento das quantias a seguir especificadas,  fixando-lhe o prazo de 15 (quinze) dias, a contar da notificação, para comprove, perante o Tribunal (art. 214, III, "a", do Regimento Interno) , o recolhimento dos valores aos cofres do Tesouro Nacional, devidamente atualizadas e acrescidas dos juros de mora pertinentes, calculados a partir das datas relacionadas, até a data do efetivo recolhimento, na forma da legislação em vigor:
	VALOR ORIGINAL (R$) 
	DATA DA OCORRÊNCIA

	5.055,00
	12/8/2008

	87.645,00
	12/8/2008

9.2. aplicar ao Sr. Carlos José Castro Marques a multa prevista no art. 57 da Lei 8.443/1992, c/c o art. 267 do Regimento Interno/TCU, no valor de  R$ 17.000,00 (dezessete mil reais) , fixando- lhe o prazo de 15 (quinze) dias, a contar da notificação, para comprovar, perante o Tribunal, o recolhimento da dívida aos cofres do Tesouro Nacional, atualizada monetariamente desde a data do presente Acórdão até a do efetivo recolhimento, se for paga após o vencimento, na forma da legislação em vigor;
9.3. autorizar, antecipadamente, caso seja requerido, o pagamento da dívida decorrente em até 36 (trinta e seis) parcelas mensais e consecutivas, nos termos do art. 26 da Lei 8.443/1992, c/c o art. 217 do Regimento Interno/TCU, fixando-se o vencimento da primeira parcela em 15 (quinze) dias, a contar do recebimento da notificação, e o das demais a cada 30 (trinta) dias, devendo incidir sobre cada uma os encargos devidos, na forma prevista na legislação em vigor, alertando o responsável que a falta de comprovação do recolhimento de qualquer parcela importará o vencimento antecipado do saldo devedor, nos termos do art. 217, § 2º, do Regimento Interno/TCU;
9.4. autorizar, desde logo, a cobrança judicial da dívida, nos termos do art. 28, inciso II, da Lei 8.443/1992, caso não atendida a notificação;
9.5. encaminhar cópia do presente Acórdão ao Ministério do Turismo, bem como ao Procurador-Chefe da Procuradoria da República no Estado da Paraíba, nos termos do § 3º do art. 16 da Lei 8.443/1992, c/c o § 7º do art. 209 do Regimento Interno do TCU, para adoção das medidas que entender cabíveis.

Tomada de Contas Especial instaurada contra Carlos José Castro Marques - ex-Prefeito - Prefeitura Municipal de Boqueirão/PB, por supostas irregularidades no Convênio nº 0600/2008 - Ministério do Turismo - MTur - SIAFI n.° 629497.

Segunda Câmara

Município de Boqueirão - PB.

3. Interessados/Responsáveis:	
3.1. Interessado: Ministério do Turismo (CNPJ 05.457.283/0001-19)
3.2. Responsável: Carlos José Castro Marques (CPF XXX.964.424-XX).

13.1. Ministros presentes: Ana Arraes (Presidente), Augusto Nardes e Aroldo Cedraz (Relator).
13.2. Ministro-Substituto convocado: Marcos Bemquerer Costa.
13.3. Ministro-Substituto presente: André Luís de Carvalho.

ACORDAO-COMPLETO-2538392

Acórdão 2303/2022 - Plenário

ACORDAO-COMPLETO-2422895

Acórdão 12538/2020 - Segunda Câmara

ACORDAO-COMPLETO-2453087

Acórdão 5023/2021 - Segunda Câmara

AROLDO CEDRAZ

Trata-se de Tomada de Contas Especial instaurada pela Coordenação de Contabilidade do Ministério do Turismo (MTur) , em desfavor do Sr. Carlos José Castro Marques, prefeito de Boqueirão-PB, gestão 2005-2008, por irregularidades na execução física e financeira do Convênio 600/2008 (Siafi 629497) , firmado pela prefeitura do referido município com o Ministério do Turismo (MTur) , e que tinha por objeto "apoiar a implementação do Projeto denominado 'São João de Boqueirão/PB de 2008" (Peça 2, p. 37-53) .
2.	No âmbito deste Tribunal, após regular tramitação, a Secretaria de Controle Externo no Estado de Pernambuco (Secex-PE) analisou, no mérito, o feito, cuja instrução, por esclarecedora, reproduzo como parte deste Relatório (Peças 23 a 25) : 
	"[...] HISTÓRICO
2.	O convênio foi firmado no valor de R$ 157.500,00, sendo R$ 150.000,00 à conta do concedente e R$ 7.500,00 referentes à contrapartida do convenente. Teve vigência de 16/6/2008, data da assinatura do termo, até 1/9/2008. A liberação dos recursos ocorreu pela Ordem Bancária 2008OB900794, de 7/8/2008 (peça 2, p. 58) . A contrapartida municipal foi aplicada, conforme demonstrado no extrato bancário (peça 2, p. 75) .
3.	Não houve fiscalização in loco do convênio por parte do Ministério do Turismo. 
4. 	Com base na documentação encaminhada pela convenente, que consistiu nos anexos componentes da prestação de contas, notas fiscais/recibos, cópias de cheques, extratos bancários, contratos, processo de inexigibilidade de licitação, justificativas e comprovantes da realização do evento (peça 2, p. 55-56, 66-94, 104-106, 115-118, 132-153; peça 3, p. 1-7, 26-29) , foram exarados os seguintes pareceres:
	a) Parecer Técnico de Análise de Prestação de Contas 713/2009 da Secretaria Nacional de Políticas de Turismo (SNPTur) , de 30/11/2009 (peça 2, p. 95-97) . Resultado: prestação de contas "passível de aprovação", desde que resolvidas as pendências de documentação apontadas quanto à divulgação e comprovação da realização do evento;
	b) Nota Técnica de Análise 177/2010 da Coordenação Geral deConvênios (CGCV) , de 4/2/2010 (peça 2; p. 99-103) . Resultado: prestação de contas"passível de aprovação", desde que resolvidas as pendências de documentação já apontadas quanto à divulgação e comprovação da realização do evento, bem como em relação à conciliação bancária, relatório de cumprimento de objeto, contratação por inexigibilidade e licitação realizadas; 
	c) Parecer Técnico de Reanálise de Prestação de Contas 357/2010 da SNPTur de 30/7/2010 (peça 2, p. 107-109) . Resultado: prestação de contas "reprovada";
	d) Nota Técnica de Reanálise 757/2010 da Coordenação Extraordinária de Análise de Prestação de Contas (CEAPC) , de 29/9/2010 (peça 2, p. 111-114) . Resultado: prestação de contas "reprovada";
	e) Nota Técnica de Reanálise 79/2011, da Coordenação Geral de Monitoramento, Fiscalização e Avaliação de Convênios - CGMC (peça 2, p. 121-125) . Resultado: execução física aprovada parcialmente, restando sanar as pendências de documentação apontadas quanto à divulgação por rádio e comprovação da realização dos shows de algumas bandas;
	f) Nota Técnica de Reanálise 141/2010 da CGCV (peça 2, p. 127-131) . Resultado: prestação de contas aprovada parcialmente restando sanar as pendências já apontadas na Nota Técnica de Reanálise 757/2010, bem como em relação à conciliação bancária, relatório de cumprimento de objeto, contratação por inexigibilidade e licitação realizadas;
	g) Nota Técnica de Reanálise 471/2012 da CGMC, de 15/10/2012 (peça 3, p. 8-13) . Resultado: prestação de contas "diligenciada" para obtenção de elementos comprobatórios do cumprimento do objeto;
	h) Nota Técnica de Reanálise 490/2013 da CGMC, de 14/5/2013 (peça 3, p. 30-34) . Resultado: prestação de contas "passível de aprovação", desde que houvesse o recolhimento de recursos correspondentes a itens de despesas reprovados, no total de R$ 5.500,00, em valores originais;
	i) Nota Técnica de Reanálise Financeira 573/2013 da Coordenação de Prestação de Contas (CPC) , de 11/10/2013 (peça 3, p. 38-41) . Resultado: prestação de contas reprovada.
5.	A instauração da presente TCE foi motivada pelas ocorrências apontadas na duas mais recentes notas técnicas, nas quais foram apontadas as seguintes irregularidades:
5.1	Nota Técnica de Reanálise 490/2013, de 14/05/2013 (peça 3, p. 30-34) :
5.1.1	Não apresentação da documentação comprobatória dos seguintes itens:
	1- Anúncio em Rádio - Glosa proporcional de 52 inserções não comprovadas. Valor: R$ 2.080,00;
	2- Balões. Valor: R$ R$ 675,00;
	3- Cabines Sanitárias - 10 Unidades. Valor total: R$ 2.800,00.
5.2	Nota Técnica de Reanálise Financeira 573/2013, de 11/10/2013 (peça 3, p. 38-41) :
5.2.1	Realização de licitação na modalidade convite, para aquisição de divulgação e estrutura do evento, em desacordo com o disposto o §1º do art. 49, da Portaria Interministerial 127/2008, que estabelece que, "para aquisição de bens e serviços comuns, será obrigatório o uso da modalidade pregão", nos termos da Lei 10.520/2002, e do regulamento previsto no Decreto 5.450/2005, sendo utilizada preferencialmente a sua forma eletrônica, devendo ser glosados R$ 69.855,00, em valores originais, correspondentes a essas aquisições.
5.2.2	Contratação por inexigibilidade de licitação da empresa Sheila Promoções e Eventos para fornecer os serviços referentes às atrações artísticas, fundamentada numa carta de exclusividade conferida pelos representantes dos artistas, especialmente para o dia e localidade do evento, em desacordo com o entendimento firmado pelo Acórdão 96/2008-TCU-Plenário e a própria legislação, no art. 25, III, da Lei 8.666/93, ensejando a glosa dos valores relativos aos cachês das atrações artísticas, que totalizam R$ 87.645,00, em valores originais.
5.3	Os valores glosados acima totalizam R$ 157.500,00, ou seja, o valor total do convênio. Foi proposta então a devolução do total dos recursos recebidos do MTur, ou seja, R$ 150.000,00, em valores originais.
6.	O Sr. Carlos José Castro Marques e a Prefeitura de Boqueirão/PB foram notificados quanto às conclusões das notas técnicas 490/2013 e 573/2013 pela reprovação das contas, por meio dos ofícios 3969 e 3970/2013, de 15/10/2013 (peça 3, p. 35-37) , tendo sido também solicitado que providenciassem o reembolso integral dos recursos transferidos no prazo de dez dias, sujeitando-se ao registro de inadimplência do convenente, inscrição dos responsáveis no Cadin, bem como instauração de TCE, em caso de não atendimento.
7.	Os AR correspondentes indicam o recebimento das referidas comunicações (peça 3, p. 43) . Além disso, foi publicado pelo MTur o Edital de Convocação 124/2013 no DOU de 12/12/2013 de mesmo teor (peça 3, p. 42) .
8.		À continuação, foi elaborado o Relatório de TCE 34/2015, de 26/6/2015 (peça 3, p. 48-52) , concluindo pela "impugnação integral das despesas, decorrente da Não Apresentação de Documentação Complementar" relativa à execução do Convênio 600/2008 (Siafi 629497) , estipulando o dano como correspondente à totalidade dos recursos repassados (valor original de R$ 150.000,00) , atribuindo a responsabilidade ao Sr. Carlos José Castro Marques, prefeito de Boqueirão-PB no período de 2005-2008.
9.	O Relatório de Auditoria 1009/2015 da Controladoria Geral da União (peça 3, p. 65-69) também chegou às mesmas conclusões. Após serem emitidos o Certificado de Auditoria, o Parecer do Dirigente e o Pronunciamento Ministerial (peça 3, p. 70-75) , o processo foi remetido a esse Tribunal.
10.	Vale registrar que está inserida cópia da Ação Civil Pública por Ato de Improbidade Administrativa impetrada pela Prefeitura Municipal de Boqueirão - PB, por meio de seu representante legal (o prefeito sucessor) , em desfavor do Sr. Carlos José Castro Marques (peça 3, p. 16-25) .
11.	Na instrução inicial (peça 5) , após análise das irregularidades apontadas, concluiu-se que houve dano ao erário, pela falta de comprovação de parte das despesas de divulgação e infraestrutura, e pela incerteza em relação ao pagamento das bandas e artistas participantes do evento, ensejando proposta de citação do responsável. Também foi constatada infração à norma regulamentar devido ao uso da modalidade de licitação convite em vez de pregão para aquisição de divulgação e infraestrutura do evento, que, por não ter causado débito, merecia ser objeto de audiência do então gestor.
12.	A citação proposta do Sr. Carlos José Castro Marques, CPF XXX.964.424-XX, prefeito de Boqueirão/PB, gestão 2005-2008, foi assim caracterizada:
	a) Ocorrência: não comprovação da boa e regular aplicação dos recursos federais recebidos para execução do Convênio 600/2008 (Siafi 629497) , firmado pela prefeitura do município de Boqueirão/PB com o Ministério do Turismo (MTur) , e que tinha por objeto "apoiar a implementação do Projeto denominado 'São João de Boqueirão/PB de 2008'";
	b) Condutas:
	b.1) não apresentação da documentação comprobatória quanto a anúncios de rádio, balões e cabines sanitárias, totalizando R$ 5.055,00, em valores originais, em afronta à Cláusula Terceira, inciso II, alínea "b", do Termo do Convênio, como evidenciado na Nota Técnica de Reanálise 490/2013 (peça 3, p. 30-34) :
	VALOR ORIGINAL (R$) 
	DATA DA OCORRÊNCIA

	5.055,00
	07/08/2008

	b.2) contratação da empresa Sheila Promoções e Eventos, por inexigibilidade de licitação, para fornecer os serviços referentes às atrações artísticas, fundamentada numa carta de exclusividade conferida pelos representantes dos artistas, especialmente para o dia e localidade do evento, em descumprimento ao Acórdão 96/2008-TCU-Plenário e ao art. 25, inciso III, da Lei 8.666/1993; e não apresentação de recibos dos cachês supostamente pagos, impedindo afirmar que o montante pago à referida empresa corresponde à soma dos valores que foram efetivamente pagos aos artistas que se apresentaram no evento, em descumprimento ao art. 63 da Lei 4.320/1964, ao art. 93, do Decreto Lei 200/1967, e ao inciso II do § 2º do art. 50 da Portaria Interministerial 127/2008, evidenciadas na Nota Técnica de Reanálise Financeira 573/2013, de 11/10/2013 (peça 3, p. 38-41) :
	VALOR ORIGINAL (R$) 
	DATA DA OCORRÊNCIA

	87.645,00
	07/08/2008

Valor atualizado do débito em 23/2/2017: R$ 156.171,69 (peça 4) 
13.	A audiência alvitrada teve como fundamento o uso da modalidade de licitação convite em vez de pregão para aquisição de divulgação e infraestrutura do evento, que propiciou restrição à competitividade do certame, com infração ao disposto no § 1º do art. 49, da Portaria Interministerial 127/2008;
14.	Tal proposta de encaminhamento foi acolhida (pareceres às peças 6 e 7) e foram realizadas a citação e a audiência, conforme delegação de competência conferida pelo Relator, por meio dos ofícios 457 e 458/2017-TCU/SECEX-PE, de 7/4/2017, respectivamente (peças 10 e 9) . Os referidos ofícios foram devidamente entregues, conforme AR, respectivamente, em 16/5/2017 e 10/5/2017 (peças 19 e 20) .
15.		Vale registrar que, como há um intervalo de tempo menor do que dez anos entre a ocorrência das irregularidades (o convênio teve vigência de 16/6/2008 a 1/9/2008) e a data em que foi ordenada a citação e a audiência (em 6/4/2017, peça 7) , não restou prejudicada a pretensão punitiva do Tribunal, conforme entendimento adotado a partir do Acórdão 1441/2016-TCU-Plenário, da relatoria do Ministro Benjamin Zymler.
16.	Foi ingressado pedido de cópia do processo, em 12/5/2017, por meio do advogado nomeado pelo responsável na mesma ocasião (peças 11 e 12) . O pleito foi atendido por meio da Secex-PB, tendo sido entregue a cópia solicitada ao procurador nomeado para esse fim (peças 13 a 16) .
17.	Foi também solicitada a prorrogação do prazo de resposta por mais trinta dias (peça 17) , trazendo como referência o número deste processo (TC Processo 026.047/2015-0) , que veio a ser atendida com fundamento na delegação de competência do Relator (peça 18) . 
18.	Por fim, foi recebida resposta referente ao Ofício 458/2017 (audiência) , inserida como peça 21 destes autos. Entretanto não foi recebido qualquer elemento referente ao Ofício 457/2017, vinculado à citação.
EXAME TÉCNICO
19. 	Cabe recordar, inicialmente, que a Secex-PE atua como unidade técnica responsável pelo presente processo em função da distribuição autorizada pela Portaria-Segecex 22, de 10 de junho de 2015.
Razões de justificativa apresentadas
20.	As razões de justificativa apresentadas pelo responsável (peça 21, p. 3-9) em resposta ao ofício de audiência são sintetizadas a seguir:
20.1		A modalidade pregão foi instituída pela Lei 10.520/2002 "como modalidade preferencial, porém não obrigatória de licitação para bens e serviços comuns e a Portaria Interministerial 127/2008 estaria restringindo, indevidamente, o que a lei não restringiu, pois a norma interministerial não poderia sobrepor-se à lei".
20.2	Além disso, "quando restarem dúvidas na classificação do objeto licitatório como comum, cabe ao agente público com bom senso e embasado pela defesa do interesse público, definir/escolher a mais adequada modalidade de licitação, que no caso em comento foi a Carta-Convite". Assim, como a Lei 10.520/2002 não obrigaria a administração municipal a adotar o pregão, então não haveria ilegalidade em contratar a infraestrutura do evento em questão por meio de convite.
20.3	A Portaria Interministerial 127/2008 entrou em vigor em 30/5/2008, "uma sexta-feira", e a autorização para realização do convite foi dada em 4/6/2008, considerado como "ínfimo lapso temporal" e que seria "completamente insuficiente para que a Administração Pública Municipal tivesse ciência/conhecimento da referida Portaria Interministerial".
20.4		        A "realidade dos pequenos municípios brasileiros, bem como bem como a grande demanda de serviços nas edilidades, e os servidores que desses fazem parte" não teria tornado realmente possível à Administração Pública Municipal de Boqueirão ter conhecimento de uma Portaria Interministerial publicada apenas 05 (cinco) dias antes da publicação da autorização do certame".
20.5	Adicionalmente, a Consultoria Jurídica do concedente alertou "o proponente acerca da 'nova legislação'" somente em 16/6/2008, por meio do Parecer/Conjur/MTur/647/2008 (peça 21, p. 12-21) , elaborado a partir da análise da minuta do Convênio 600/2008, quando já havia sido realizado o julgamento do convite.
20.6	Além da adoção da modalidade convite ser "legal e legítima", o valor licitado era menor que o limite previsto no art. 23, inciso II, da Lei 8.666/1993 (R$ 80.000,00) e o certame teria se desenvolvido normalmente por uma comissão de licitação independente e com base em pareceres jurídicos.
20.7	Também não fora contestada a execução do objeto, bem como foi declarado pelos "examinadores técnicos da Secex-PE" que "não restou evidenciado que houve dano ao erário decorrente do uso dessa modalidade".
20.8	Como não houve prejuízos ao erário, não deveria ser o gestor condenado a devolver recursos, porque estaria assim caracterizado o "enriquecimento ilícito por parte do Estado". Também não teria havido desvio de recursos, nem recebimento de vantagem indevida pelo gestor.
20.9	Por fim, "requer-se o afastamento de toda e qualquer irregularidade imputada ao defendente, haja vista que a modalidade licitatória escolhida estava prevista na Lei Federal 8.666/1993 e o Convênio fora 100% executado, para que sejam aprovadas as contas do Convênio nº 0600/2008".
Análise das razões de justificativa apresentadas
21.	As justificativas do defendente para adoção da modalidade convite em vez de pregão estão baseadas no curto espaço de tempo havido (cinco dias) entre a data de entrada em vigor da Portaria Interministerial 127/2008, que obrigava o emprego de pregão nas aquisições realizadas com recursos de convênios, e a data da autorização para realização do convite, o que teria inviabilizado à administração municipal conhecer a nova regra a tempo, tendo em vista também as dificuldades enfrentadas pelas gestões de pequenos municípios. 
22.	Como reforço, alega-se que o parecer do concedente, alertando para a nova regulamentação, somente veio a ser elaborado mais de quinze dias depois de iniciada sua vigência, quando já havia sido julgada a licitação. Foram adicionados ainda argumentos quanto à possível discricionariedade que teria o gestor para considerar o objeto adquirido como não "bem ou serviço comum", o que afastaria o uso do pregão.
23.	Consideramos aceitáveis as justificativas apresentadas, ponderando o pequeno intervalo de tempo havido para conhecimento pleno da nova norma, bem como a não indicação de prejuízos ao erário pelo uso da modalidade convite. Oportuno recordar que o débito imputado no que tange à infraestrutura do evento se prende à não comprovação de parte da execução física, sem conexão com o processo de licitação/contratação propriamente dito.
Análise da não resposta à citação
24.	Em que pese ter havido comprovação do recebimento do ofício de citação (peças 10 e 19) , bem como ter sido obtida cópia integral do processo pelo advogado nomeado, não foi encaminhada pelo responsável qualquer manifestação a título de alegações de defesa.
25.	Diante disso, ficam mantidas as irregularidades e o débito correspondente, apontados na citação, ensejando portanto o julgamento pela irregularidade das contas do responsável, com a imputação do débito e aplicação da multa pertinente, uma vez que não constam nos autos elementos que permitam reconhecer sua boa-fé e que a pretensão punitiva do Tribunal está preservada no presente feito, como já noticiado no histórico.
26.	Em síntese, o responsável não logrou êxito em comprovar plenamente a boa e regular dos recursos federais transferidos para execução do Convênio 600/2008 (Siafi 629497) , firmado pela prefeitura do município de Boqueirão/PB com o Ministério do Turismo (MTur) , e que tinha por objeto "apoiar a implementação do Projeto denominado 'São João de Boqueirão/PB de 2008', tendo sido constatado:
	a) não apresentação da documentação comprobatória quanto a anúncios de rádio, balões e cabines sanitárias, totalizando R$ 5.055,00, em valores originais, em afronta à Cláusula Terceira, inciso II, alínea "b", do Termo do Convênio, como evidenciado na Nota Técnica de Reanálise 490/2013 (peça 3, p. 30-34) :
	b) contratação da empresa Sheila Promoções e Eventos, por inexigibilidade de licitação, para fornecer os serviços referentes às atrações artísticas, fundamentada numa carta de exclusividade conferida pelos representantes dos artistas, especialmente para o dia e localidade do evento, em descumprimento ao Acórdão 96/2008-TCU-Plenário e ao art. 25, inciso III, da Lei 8.666/1993; e não apresentação de recibos dos cachês supostamente pagos, impedindo afirmar que o montante pago à referida empresa corresponde à soma dos valores que foram efetivamente pagos aos artistas que se apresentaram no evento, em descumprimento ao art. 63 da Lei 4.320/1964, ao art. 93, do Decreto Lei 200/1967, e ao inciso II do § 2º do art. 50 da Portaria Interministerial 127/2008, evidenciadas na Nota Técnica de Reanálise Financeira 573/2013, de 11/10/2013 (peça 3, p. 38-41) .
CONCLUSÃO
27.	Em face da análise promovida nos itens 20 a 26 da seção "Exame Técnico", propõe-se acatar  as razões de justificativa trazidas pelo Sr. Carlos José Castro Marques, CPF XXX.964.424-XX, prefeito de Boqueirão/PB, gestão 2005-2008. 
28.	Entretanto, considerando a não apresentação de alegações de defesa, apesar de ter sido promovida a devida citação, ficam mantidas as irregularidades e o débito correspondente, ensejando portanto o julgamento pela irregularidade das contas do responsável, a imputação de débito e da multa pertinente.
29.	Como há um intervalo de tempo menor do que dez anos entre a ocorrência das irregularidades (o convênio teve vigência de 16/6/2008 a 1/9/2008) e a data em que foi ordenada a citação e a audiência (em 6/4/2017, peça 7) , não restou prejudicada a pretensão punitiva do Tribunal, conforme entendimento adotado a partir do Acórdão 1441/2016-TCU-Plenário, da relatoria do Ministro Benjamin Zymler.
30.	Tendo em vista que não constam dos autos elementos que permitam reconhecer a boa-fé do responsável, sugere-se que as suas contas sejam julgadas irregulares, nos termos do art. 202, § 6º, do Regimento Interno/TCU, com a aplicação da multa prevista no art. 57 da Lei 8.443/1992. 
PROPOSTA DE ENCAMINHAMENTO
31.	Diante do exposto, submetemos os autos à consideração superior, propondo ao Tribunal:
31.1	julgar irregulares, nos termos dos arts. 1º, inciso I, 16, inciso III, alíneas "b" e "c", da Lei 8.443/1992 c/c os arts. 1º, inciso I, 209, incisos II e III, 210 e 214, inciso III, do Regimento Interno/TCU, as contas do Sr. Carlos José Castro Marques, CPF XXX.964.424-XX, prefeito de Boqueirão/PB, gestão 2005-2008, e condená-lo ao pagamento das quantias a seguir especificadas, com a fixação do prazo de quinze dias, a contar da notificação, para comprovar, perante o Tribunal (art. 214, inciso III, alínea "a", do Regimento Interno/TCU) , o recolhimento da dívida aos cofres do Tesouro Nacional, atualizadas monetariamente e acrescida dos juros de mora, calculados a partir das datas discriminadas, até a data do recolhimento, na forma prevista na legislação em vigor:
	VALOR ORIGINAL (R$) 
	DATA DA OCORRÊNCIA

	5.055,00
	07/08/2008

	87.645,00
	07/08/2008

	Débito atualizado e acrescido dos juros de mora até 6/11/2017: R$ 236.284,72 (peça 22) .
31.2            aplicar ao Sr. Carlos José Castro Marques, CPF XXX.964.424-XX, a multa prevista no art. 57 da Lei 8.443/1992 c/c o art. 267 do Regimento Interno/TCU, fixando- lhe o prazo de quinze dias, a contar da notificação, para comprovar, perante o Tribunal, o recolhimento da dívida aos cofres do Tesouro Nacional, atualizada monetariamente desde a data do acórdão que vier a ser proferido até a do efetivo recolhimento, se for paga após o vencimento, na forma da legislação em vigor;
31.3	autorizar, desde logo, nos termos do art. 28, inciso II, da Lei 8.443/1992, a cobrança judicial da dívida, caso não atendida a notificação;
31.4	autorizar desde já, caso venha a ser solicitado, o pagamento da dívida do Sr. Carlos José Castro Marques, CPF XXX.964.424-XX, em até 36 parcelas mensais e consecutivas, nos termos do art. 26 da Lei 8.443/1992 c/c o art. 217 do Regimento Interno/TCU, fixando- lhe o prazo de quinze dias, a contar do recebimento da notificação, para comprovar perante o Tribunal o recolhimento da primeira parcela, e de trinta dias, a contar da parcela anterior, para comprovar o recolhimento das demais parcelas, devendo incidir sobre cada valor mensal, atualizado monetariamente, os juros de mora devidos, no caso do débito, na forma prevista na legislação em vigor; e 
31.5 	encaminhar cópia do acórdão que vier a ser proferido ao Ministério do Turismo, bem como ao Procurador-Chefe da Procuradoria da República no Estado da Paraíba, nos termos do § 3º do art. 16 da Lei 8.443/1992, c/c o § 7º do art. 209 do Regimento Interno do TCU, para adoção das medidas que entender cabíveis, informando-os que seu conteúdo pode ser consultado no endereço www.tcu.gov.br/acordaos e que o inteiro teor dos acórdãos, incluindo os relatórios e os votos, pode ser obtido no dia seguinte ao de sua oficialização. [...]".
3.	O Ministério Público junto ao TCU, no parecer de Peça 26, manifestou-se nos seguintes termos:
" [...] O sr. Carlos José Castro Marques, ex-prefeito de Boqueirão/PB (gestão 2005/2008, peças 2, p. 23, e 3, pp. 60/1) , foi chamado aos autos em sede de citação e de audiência, nos seguintes termos (peças 9/10 e 19/20) :
"2. O débito é decorrente da não comprovação da boa e regular aplicação dos recursos federais recebidos para execução do Convênio 600/2008 (Siafi 629497) , firmado pela prefeitura do município de Boqueirão/PB com o Ministério do Turismo (MTur) , e que tinha por objeto 'apoiar a implementação do projeto denominado 'São João de Boqueirão/PB de 2008' [peças 2, pp. 12/6, 37/53 e 57, e 3, p. 62].
Condutas:
1) não apresentação da documentação comprobatória quanto a anúncios de rádio, balões e cabines sanitárias, totalizando R$ 5.055,00 [peça 2, pp. 12 e 71], em valores originais, em afronta à Cláusula Terceira, inciso II, alínea 'b', do Termo do Convênio, como evidenciado na Nota Técnica de Reanálise 490/2013 (peça 3, p. 30-34) ; 
2) contratação da empresa Sheila Promoções e Eventos, por inexigibilidade de licitação, para fornecer os serviços referentes às atrações artísticas, fundamentada numa carta de exclusividade conferida pelos representantes dos artistas, especialmente para o dia e localidade do evento, em descumprimento ao Acórdão 96/2008-TCU-Plenário e ao art. 25, inciso III, da Lei 8.666/1993; e não apresentação de recibos dos cachês supostamente pagos, impedindo afirmar que o montante pago à referida empresa corresponde à soma dos valores que foram efetivamente pagos aos artistas que se apresentaram no evento, em descumprimento ao art. 63 da Lei 4.320/1964, ao art. 93 do Decreto-Lei 200/1967 e ao inciso II do § 2º do art. 50 da Portaria Interministerial 127/2008, evidenciadas na Nota Técnica de Reanálise Financeira 573/2013, de 11/10/2013 (peça 3, p. 38-41) .
3. Encaminho em anexo, cópia dos autos, para subsidiar as manifestações a serem requeridas.
 (...) 
Cofre credor: TESOURO NACIONAL, recolher mediante GRU, código 13902-5.
Valor (es) histórico (s) do (s) débito (s) e da (s) quantia (s) eventualmente ressarcidas, bem como a (s) respectiva (s) data (s) de ocorrência:
	Débito (s) :
	R$ 5.055,00, em 7/8/2008
	R$ 87.645,00, em 7/8/2008
Valor desta dívida atualizada monetariamente até 7/4/2017: R$ 156.764,97."
"1. (...) apresente razões de justificativa quanto ao uso da modalidade de licitação convite, em vez de pregão, para aquisição de divulgação e infraestrutura do evento, que propiciou restrição à competitividade do certame, com infração ao disposto no § 1º do art. 49 da Portaria Interministerial 127/2008."
O responsável apresentou razões de justificativa (peça 21) . Não se defendeu em relação aos fundamentos específicos da citação.
A Secretaria de Controle Externo no Estado de Pernambuco opina no sentido de o Tribunal (peças 23/5) :
"31.1	julgar irregulares, nos termos dos arts. 1º, inciso I, 16, inciso III, alíneas 'b' e 'c', da Lei 8.443/1992 c/c os arts. 1º, inciso I, 209, incisos II e III, 210 e 214, inciso III, do Regimento Interno/TCU, as contas do Sr. Carlos José Castro Marques, CPF XXX.964.424-XX, prefeito de Boqueirão/PB, gestão 2005-2008, e condená-lo ao pagamento das quantias a seguir especificadas, com a fixação do prazo de quinze dias, a contar da notificação, para comprovar, perante o Tribunal (art. 214, inciso III, alínea 'a', do Regimento Interno/TCU) , o recolhimento da dívida aos cofres do Tesouro Nacional, atualizadas monetariamente e acrescidas dos juros de mora, calculados a partir das datas discriminadas, até a data do recolhimento, na forma prevista na legislação em vigor:
	VALOR ORIGINAL (R$) 
	DATA DA OCORRÊNCIA

	5.055,00
	07/08/2008

	87.645,00
	07/08/2008

Débito atualizado e acrescido dos juros de mora até 6/11/2017: R$ 236.284,72 (peça 22) .
31.2 aplicar ao Sr. Carlos José Castro Marques, CPF XXX.964.424-XX, a multa prevista no art. 57 da Lei 8.443/1992 c/c o art. 267 do Regimento Interno/TCU, fixando-lhe o prazo de quinze dias, a contar da notificação, para comprovar, perante o Tribunal, o recolhimento da dívida aos cofres do Tesouro Nacional, atualizada monetariamente desde a data do acórdão que vier a ser proferido até a do efetivo recolhimento, se for paga após o vencimento, na forma da legislação em vigor;
31.3 autorizar, desde logo, nos termos do art. 28, inciso II, da Lei 8.443/1992, a cobrança judicial da dívida, caso não atendida a notificação;
31.4 autorizar, desde já, caso venha a ser solicitado, o pagamento da dívida do Sr. Carlos José Castro Marques, CPF XXX.964.424-XX, em até 36 parcelas mensais e consecutivas, nos termos do art. 26 da Lei 8.443/1992 c/c o art. 217 do Regimento Interno/TCU, fixando-lhe o prazo de quinze dias, a contar do recebimento da notificação, para comprovar, perante o Tribunal, o recolhimento da primeira parcela, e de trinta dias, a contar da parcela anterior, para comprovar o recolhimento das demais parcelas, devendo incidir sobre cada valor mensal, atualizado monetariamente, os juros de mora devidos, no caso do débito, na forma prevista na legislação em vigor; e 
31.5 encaminhar cópia do acórdão que vier a ser proferido ao Ministério do Turismo, bem como ao Procurador-Chefe da Procuradoria da República no Estado da Paraíba, nos termos do § 3º do art. 16 da Lei 8.443/1992, c/c o § 7º do art. 209 do Regimento Interno do TCU, para adoção das medidas que entender cabíveis, informando-os que seu conteúdo pode ser consultado no endereço www.tcu.gov.br/acordaos e que o inteiro teor dos acórdãos, incluindo os relatórios e os votos, pode ser obtido no dia seguinte ao de sua oficialização."
De fato, como bem ponderou a unidade técnica, podem ser aceitos os esclarecimentos relativos à audiência, ante "o pequeno intervalo de tempo havido para conhecimento pleno da nova norma [4 dias entre o início da vigência da Portaria Interministerial 127/2008 e a data da autorização para realização do convite[footnoteRef:2]], bem como a não indicação de prejuízos ao erário pelo uso da modalidade convite" (peça 23, item 23) . [2:  Decreto 5.450/2005:"Art. 4o  Nas licitações para aquisição de bens e serviços comuns será obrigatória a modalidade pregão, sendo preferencial a utilização da sua forma eletrônica."Portaria Interministerial 127/2008, de 29/5/2008:"Art. 49. Os órgãos e entidades públicas que receberem recursos da União por meio dos instrumentos regulamentados por esta Portaria estão obrigados a observar as disposições contidas na Lei Federal de Licitações e Contratos Administrativos e demais normas federais pertinentes ao assunto, quando da contratação de terceiros.§ 1º Para aquisição de bens e serviços comuns, será obrigatório o uso da modalidade pregão, nos termos da Lei 10.520, de 17 de julho de 2002, e do regulamento previsto no Decreto 5.450, de 31 de maio de 2005, sendo utilizada preferencialmente a sua forma eletrônica."] 
A existência de débito, porém, restou comprovada nos autos.
A esse respeito, nos termos do Acórdão 1435/2017-TCU-Plenário (TC-Processo 022.552/2016-2) , proferido em sede de consulta relacionada à "exigência de contratos de exclusividade de artistas consagrados em eventos objeto de convênios firmados no âmbito do Ministério do Turismo", este Tribunal assim deliberou (grifou-se) :
"9.2. responder ao consulente que:
9.2.1. a apresentação apenas de autorização/atesto/carta de exclusividade que confere exclusividade ao empresário do artista somente para o (s) dia (s) correspondente (s) à apresentação deste, sendo ainda restrita à localidade do evento, não atende aos pressupostos do art. 25, inciso III, da Lei 8.666/1993, representando impropriedade na execução do convênio;
9.2.2. do mesmo modo, contrariam o sobredito dispositivo legal as situações de contrato de exclusividade - entre o artista/banda e o empresário - apresentado sem registro em cartório, bem como de não apresentação, pelo convenente, do próprio contrato de exclusividade;
9.2.3. tais situações, no entanto, podem não ensejar, por si sós, o julgamento pela irregularidade das contas tampouco a condenação em débito do (s) responsável (is) , a partir das circunstâncias inerentes a cada caso concreto, uma vez que a existência de dano aos cofres públicos, a ser comprovada mediante instauração da devida tomada de contas especial, tende a se evidenciar em cada caso, entre outras questões, quando:
9.2.3.1. houver indícios de inexecução do evento objeto do convênio; ou
9.2.3.2. não for possível comprovar o nexo de causalidade, ou seja, que os pagamentos tenham sido recebidos pelo artista ou por seu representante devidamente habilitado, seja detentor de contrato de exclusividade, portador de instrumento de procuração ou carta de exclusividade, devidamente registrados em cartório;"
Como, no caso concreto, não há prova do devido nexo causal, o Ministério Público de Contas manifesta-se de acordo com a proposição oferecida pela Secex/PE (peças 23/5) , sugerindo apenas que o termo inicial do débito seja retificado para 12/8/2008, que corresponde à data do crédito dos recursos na conta bancária específica, nos termos do artigo 9º, inciso I, da IN/TCU 71/2012 (peça 2, pp. 69 e 75) . [...]".
É o Relatório.

Procurador Júlio Marcelo de Oliveira.

TOMADA DE CONTAS ESPECIAL. CONVÊNIO. MINISTÉRIO DO TURISMO. APOIAR A IMPLEMENTAÇÃO DO PROJETO DENOMINADO "SÃO JOÃO DE BOQUEIRÃO-PB DE 2008". IRREGULARIDADES NA EXECUÇÃO FÍSICA E FINANCEIRA DO CONVÊNIO. CITAÇÃO. AUDIÊNCIA. ACOLHIMENTO DAS RAZÕES DE JUSTIFICATIVA. NÃO APRESENTAÇÃO DE ALEGAÇÕES DE DEFESA EM RELAÇÃO À CITAÇÃO. AUSÊNCIA DE ELEMENTOS SUFICIENTES PARA FIRMAR NEXO CAUSAL EM RELAÇÃO ÀS DESPESAS REALIZADAS. CONTAS IRREGULARES. DÉBITO. MULTA. COMUNICAÇÕES.

TOMADA DE CONTAS ESPECIAL (TCE)

Secretaria do TCU no Estado de Pernambuco (SEC-PE).

Aprecia-se nesta oportunidade Tomada de Contas Especial (TCE) instaurada pela Coordenação de Contabilidade do Ministério do Turismo (MTur) , em desfavor do Sr. Carlos José Castro Marques, por irregularidades na execução física e financeira do Convênio 600/2008, que tinha por objeto "apoiar a implementação do Projeto denominado 'São João de Boqueirão-PB de 2008" (Peça 2, p. 37-53) .
2.	O ajuste vigeu de 16/6 a 1/9/2008, com prazo de 30 (trinta) dias para apresentação da prestação de contas, com previsão de recursos de R$ 157.500,00 para a execução do objeto, dos quais R$ 150.000,00 foram repassados pelo concedente e R$ 7.500,00 correspondeu à contrapartida do convenente.
3.	A Secretaria do Tribunal no Estado de Pernambuco (SEC-PE) , na instrução inicial (Peça 5) , após análise das irregularidades apontadas, propôs a citação do responsável pela falta de comprovação de parte das despesas de divulgação e infraestrutura, e pela incerteza em relação ao pagamento das bandas e artistas participantes do evento. Também foi constatada infração à norma regulamentar devido ao uso da modalidade de licitação convite em vez de pregão para aquisição de divulgação e infraestrutura do evento, que, por não ter causado débito, foi proposta a audiência do então gestor.
4.	Após promover as comunicações processuais pertinentes, foi recebida resposta referente ao Ofício 458/2017 (audiência) , inserida como Peça 21 destes autos. Entretanto, não foi recebido qualquer elemento referente ao Ofício 457/2017, vinculado à citação (Peça 10) .
5.	A unidade técnica analisou a defesa apresentada em atendimento à audiência e concluiu serem aceitáveis as justificativas do defendente para a adoção da modalidade convite em vez de pregão. Considerou que o curto espaço de tempo havido (cinco dias) entre a data de entrada em vigor da Portaria Interministerial 127/2008, que obrigava o emprego de pregão nas aquisições realizadas com recursos de convênios, e a data da autorização para realização do convite, de fato, teria inviabilizado à administração municipal conhecer a nova regra a tempo, principalmente, por se tratar de gestão de pequeno município. 
6.	A SEC-PE entendeu, também, que não houve prejuízo ao Erário pelo uso da modalidade convite, uma vez que o débito imputado no que tange à infraestrutura do evento se prende à não comprovação de parte da execução física, sem conexão com o processo de licitação/contratação propriamente dito.
7.	Quanto à ausência de manifestação a título de alegações de defesa, em que pese ter havido comprovação do recebimento do ofício de citação (Peças 10 e 19) , bem como ter sido obtida cópia integral do processo pelo advogado nomeado, a unidade técnica entende que devem ser mantidas as irregularidades e o débito correspondente, apontados na citação, o que enseja o julgamento pela irregularidade das contas do responsável, com a imputação do débito e aplicação da multa pertinente, uma vez que não constam nos autos elementos que permitam reconhecer sua boa-fé e que a pretensão punitiva do Tribunal está preservada no presente feito, como já noticiado na instrução de Peça 23.
8.	Por fim, assegura que o responsável não logrou êxito em comprovar plenamente a boa e regular aplicação dos recursos federais transferidos para execução do Convênio 600/2008, tendo sido constatadas as seguintes irregularidades:
	a) não apresentação da documentação comprobatória quanto a anúncios de rádio, balões e cabines sanitárias, totalizando R$ 5.055,00, em valores originais, em afronta à Cláusula Terceira, inciso II, alínea "b", do Termo do Convênio, como evidenciado na Nota Técnica de Reanálise 490/2013 (Peça 3, p. 30-34) ;
	b) contratação da empresa Sheila Promoções e Eventos, por inexigibilidade de licitação, para fornecer os serviços referentes às atrações artísticas, fundamentada numa carta de exclusividade conferida pelos representantes dos artistas, especialmente para o dia e localidade do evento, em descumprimento ao Acórdão 96/2008-TCU-Plenário e ao art. 25, inciso III, da Lei 8.666/1993, e a não apresentação de recibos dos cachês supostamente pagos, impedindo afirmar que o montante pago à referida empresa corresponde à soma dos valores que foram efetivamente pagos aos artistas que se apresentaram no evento, em descumprimento ao art. 63 da Lei 4.320/1964, ao art. 93, do Decreto Lei 200/1967, e ao inciso II do § 2º do art. 50 da Portaria Interministerial 127/2008, evidenciadas na Nota Técnica de Reanálise Financeira 573/2013, de 11/10/2013 (Peça 3, p. 38-41) .
9.	Manifesto-me de acordo com a proposta da unidade técnica, acolhida pelo Ministério Público especializado, cujos fundamentos incorporo às minhas razões de decidir.
10.	O responsável apresentou razões de justificativa em relação à audiência promovida, entretanto, não se defendeu em relação aos fundamentos específicos da citação.
11.	Como bem ponderou a unidade técnica e o Ministério Público junto a este Tribunal, podem ser aceitos os esclarecimentos relativos à audiência, ante o pequeno intervalo de tempo havido para conhecimento pleno da nova norma (dias entre o início da vigência da Portaria Interministerial 127/2008 e a data da autorização para realização do convite) , bem como a não indicação de prejuízos ao Erário pelo uso da modalidade convite.
12.	A existência de débito, porém, restou comprovada nos autos. No caso concreto, não há prova do devido nexo causal, no que tange as despesas realizadas quanto aos anúncios de rádio, balões e cabines sanitárias, totalizando R$ 5.055,00, em valores originais. Como não foram apresentados documentos hábeis para comprovação dessas despesas, remanesce a irregularidade. 
13.	A contratação da empresa Sheila Promoções e Eventos, por inexigibilidade de licitação, para fornecer os serviços referentes às atrações artísticas, fundamentada numa carta de exclusividade conferida pelos representantes dos artistas, especialmente para o dia e localidade do evento, fere o disposto no art. 25, inciso III, da Lei 8.666/1993 e Acórdão 96/2008-TCU-Plenário, o enseja o julgamento pela irregularidade das contas.
14.	Quanto a impugnação das despesas referente a esses item, cabe esclarecer Acórdão 1435/2017-TCU-Plenário firmou entendimento de que tal situação, por si só, pode não ensejar a condenação em débito do responsável. Devem ser avaliadas as circunstâncias inerentes a cada caso concreto.
15.	No presente caso, não foi possível comprovar o nexo de causalidade em relação às despesas realizadas com as atrações artísticas, pois não foram apresentados recibos dos cachês supostamente pagos, impedindo afirmar que o montante pago à referida empresa corresponde à soma dos valores que foram efetivamente pagos aos artistas que se apresentaram no evento. 
16.	Concordo com a sugestão do Ministério Público de Contas de que o termo inicial do débito seja retificado para 12/8/2008, que corresponde à data do crédito dos recursos na conta bancária específica, nos termos do artigo 9º, inciso I, da IN/TCU 71/2012 (ver documento à Peça 2, p 75) .
17.	Assim, inexistentes nos autos elementos hábeis a comprovar a boa e regular aplicação dos recursos repassados pelo Ministério do Turismo, não há outro encaminhamento a ser dado ao presente processo que não o julgamento pela irregularidade das contas do Sr. Carlos José Castro Marques, e condená-lo ao pagamento do débito apurado, devidamente atualizado a partir da data da efetiva disponibilização dos recursos.
18.	Considero, ainda, apropriado aplicar ao responsável multa, conforme previsão dos arts. 19, caput, in fine, e 57 da Lei 8.443/1992, cujo valor, em face do montante atualizado do débito, fixo em R$ 17.000,00 (dezessete mil reais) .
19.	Entendo adequado autorizar antecipadamente, caso venha a ser solicitado, o pagamento das dívidas em até 36 (trinta e seis) parcelas mensais sucessivas, a primeira a vencer em 15 (quinze) dias após a notificação e as demais a cada 30 (trinta) dias, com a incidência dos devidos encargos legais sobre cada uma delas e com o alerta de que a falta de comprovação de recolhimento de qualquer parcela acarretará vencimento antecipado do saldo devedor.
20.	Por fim, deve ser remetida cópia dos autos ao Procurador-Chefe da Procuradoria da República no Estado da Paraíba, nos termos do § 3º do art. 16 da Lei 8.443/1992 c/c o § 7º do art. 209 do Regimento Interno do TCU, para adoção das medidas que entender cabíveis, em vista da possibilidade de desvio dos recursos.
	Ante o exposto, acolho a proposta de encaminhamento da Unidade Técnica, com a qual está de acordo o Ministério Público junto a este Tribunal, e VOTO no sentido de que o Tribunal adote a deliberação que ora submeto à apreciação deste Colegiado.
TCU, Sala das Sessões Ministro Luciano Brandão Alves de Souza, em 19 de fevereiro de 2019.
AROLDO CEDRAZ 
Relator